【裁判字號】    98,易,457
【裁判日期】    980731
【裁判案由】    妨害名譽
【裁判全文】
臺灣屏東地方法院刑事判決               98年度易字第457號
公  訴  人  臺灣屏東地方法院檢察署檢察官
被      告  甲○○
上列被告因妨害名譽案件，經檢察官提起公訴（97年度偵字第79
68號）及移送併辦（98年度偵字第3802號），本院判決如下：
    主  文
甲○○犯公然侮辱罪，科罰金新臺幣捌仟元，如易服勞役以新臺
幣壹仟元折算壹日。
    事  實
一、甲○○於民國97年11月3 日10時許，在其址設屏東縣屏東市
    ○○路686 號之牙醫診所處，因細故與病患乙○○發生爭執
    ，竟基於公然侮辱之犯意，在不特定人得共聞共見之該診所
    門口，以台語對乙○○辱罵「幹你娘」1 次（起訴書誤載為
    甲○○對乙○○與其夫朱信成辱罵，經公訴人當庭更正）。
二、案經乙○○訴由屏東縣政府警察局屏東分局報告臺灣屏東地
    方法院檢察署檢察官偵查起訴。
    理  由
壹、證據之證據能力
一、被告以外之人於偵查中向檢察官所為陳述，依刑事訴訟法第
    159 條之1 第2 項明文規定原則上得為證據。本件證人乙○
    ○、朱信成、郭崑章於偵查中所為陳述，係於檢察官面前具
    結作證，被告復未抗辯該等審判外陳述有何顯不可信之情況
    ，並僅就證人乙○○請求行使詰問權，是依前開法條規定，
    自均有證據能力。
二、按被告以外之人於審判外之陳述，雖不符刑事訴訟法第159
    條之1 至之4 等4 條之規定，惟經當事人於審判程序同意作
    為證據，法院審酌該言詞陳述或書面陳述作成時之情況，認
    為適當者，亦得為證據；又當事人、代理人或辯護人於法院
    調查證據時，知有刑事訴訟法第159 條第1 項不得為證據之
    情形，而未於言詞辯論終結前聲明異議者，視為有前項之同
    意，刑事訴訟法第159 條之5 定有明文。本件當事人對證人
    乙○○、朱信成於警詢時所為之陳述，未於言詞辯論終結前
    聲明異議，本院審酌上開證據作成時，並無不當取供或非法
    取得之情形，認以之作為本案證據亦屬適當，故依法皆有證
    據能力。
貳、實體方面
一、訊據被告僅坦認有於前開時地與告訴人乙○○之夫朱信成因
    細故發生爭執，惟矢口否認有何公然侮辱犯行，並辯稱：乙
    ○○原欲前來看診，迨填寫病歷資料時，其幼子伸手拉扯置
    於櫃臺上之盆栽，此舉極可能發生砸落危險，故伊出言勸阻
    ，不料朱信成竟因此對伊不滿並無端指責，其後乙○○憤而
    表示不願就診將行離去，伊想把渠等遺留櫃臺之健保卡予以
    歸還，始自診療臺一側起身往櫃臺方向，並挪移阻礙其間動
    線之電風扇，豈料朱信成誤以為伊要持物攻擊，故更生不滿
    而連番責難，伊歷此無妄之災、情緒亦感激動，才將手持健
    保卡以丟擲之方式予以還給，因渠等未及接獲致健保卡掉落
    在地，再度造成乙○○、朱信成憤怒，揚言報案，未久即有
    員警到場處理，是整起衝突始末，伊與乙○○根本未曾交談
    ，又何來公然侮辱犯行云云。
二、經查：
（一）被告於上揭時地因細故出言辱罵告訴人乙○○之事實，業
      據證人即告訴人乙○○指訴綦詳，核與證人即同與乙○○
      在場之夫朱信成證稱情節相符（見警卷第3 頁、第4 頁反
      面，偵卷第7968號第5 、6 頁），並有證人即到場處理員
      警郭崑章證稱：當時伊至現場時，雙方爭執已經結束，不
      過告訴人見伊後即刻表示遭到被告辱罵，告訴人之夫亦當
      場對伊陳述此情，渠夫妻並要求訴諸法辦等語明確（見偵
      卷第7968號第24頁）。查被告與告訴人夫婦素未謀面，僅
      案發當天偶因赴診之緣初次會見，彼此並無仇隙可言，此
      為渠等同認在卷（見警卷第3 頁、第4 頁反面、第5 頁反
      面），則若非確有被告出言辱罵乙事，衡情告訴人夫婦殊
      無理由甘冒誣告或偽證罪責之風險，而於案發後執意報警
      、即刻訴諸法律行動，繼之在偵查、本院審理中一再指證
      ；又告訴人迭稱：本件受害事件，只希望被告致歉即可，
      此外別無所求等語（見偵卷第7968號第12、25頁，本院卷
      第19頁），核與被告自承：案發迄今告訴人方面從未向伊
      要求任何損害賠償等節相符一致（見本院卷第20頁），顯
      然告訴人夫婦並無蓄意製造事端、藉機強索錢財之情形，
      則告訴人方面既無取得不法利益之誘因，若非確遭被告謾
      罵受辱，告訴人何可能執意興訟、甘於承擔一再往返庭訊
      之勞費（報警接受調查1 次、按鈴申告接受詢問1 次、檢
      察官偵查庭應訊4 次、本院審判庭作證1 次，見警卷第2
      頁、他卷第2 頁、偵卷第7968號第4 、12、18、23頁、本
      院卷第17頁）；況告訴人夫婦倘係惡意無端滋事，顯應大
      肆指訴渠二人均遭被告謾罵，惟觀告訴人夫婦迭於本件偵
      審程序中證稱：案發衝突經過，被告只有罵告訴人一人等
      語（見警卷第3 頁、第4 頁反面，偵卷第7968號第5 、6
      頁，本院卷第18頁反面），益見告訴人方面並無刻意渲染
      其詞、極端攻訐被告之情；復觀證人郭崑章所述，其於獲
      報後旋而到場，斯時告訴人即訴諸被告辱罵穢言、央求法
      辦，告訴人之夫同時在場如是陳述等情，顯然案發後告訴
      人業已立刻尋求正式法律途徑、要求員警依法辦理，告訴
      人之夫同於第一時間便向員警證述事件經過歷歷，均非事
      隔多時後始為提告、作證，自徵告訴人指訴、告訴人之夫
      證述當係陳以甫經發生之事實，尚非事後蓄意編纂、設詞
      誣陷所為。從而，應認告訴人夫婦指證被告出言辱罵等節
      屬實，堪予採信。
（二）至被告辯稱：伊一再好言解釋勸阻小孩勿拉盆栽之用意，
      但告訴人之夫盛怒不理、致生衝突，後來伊挪動電扇和丟
      擲健保卡等舉又造成誤會、加深衝突，惟事件始末伊均未
      和告訴人談過一語，豈有公然侮辱可言云云，然以：
    1.被告雖稱：出於避險防免盆栽自櫃臺上墜落之意外，始好
      聲勸阻、解釋，希請告訴人幼子勿再拉扯盆栽云云（見警
      卷第6 頁，偵卷第7968號第5 、8 、13、27頁，本院卷第
      10頁反面以下），惟若此情屬實，則被告既然出於善意相
      勸、且向告訴人夫婦好言解釋，衡情告訴人夫婦對被告察
      覺幼子涉險進而防免之善舉，理當深表感激，自難想像竟
      致告訴人夫婦盛怒，進而造成彼此之衝突，顯然被告所述
      「善意勸阻、好言解釋」等節並非實情，此當係避重就輕
      、試圖規避自己所引爭端之說詞。
    2.被告先於警詢時、偵查中陳稱：挪動電扇是為了避免妨礙
      行進動線，好讓伊可以走到櫃臺將健保卡歸還告訴人，又
      因當時順手拿起健保卡將之扔擲予以歸還，是告訴人夫婦
      沒有接住而引發誤會云云（見警卷第5 頁反面、偵卷第79
      68號第13頁），惟被告後於本院審理中改稱：因告訴人之
      夫以為伊要持取電扇攻擊，故伊對此無端質問大感不滿，
      一時情緒激動才把健保卡扔擲丟還，但伊略有失態並不表
      示會口出穢語云云（見本院卷第11頁）。顯然被告先稱「
      僅順手拿起健保卡而扔擲歸還」，後稱「因為自己情緒激
      動才將健保卡扔擲」，前後不一，其說詞閃爍導致自相矛
      盾，甚為明顯。是被告猶辯稱：情緒雖一時失控，但不表
      示伊有出言謾罵云云，更徵其避重就輕、企以掩飾之情。
    3.準此，被告雖據前詞置辯，而謂自己始終未與告訴人相言
      一句、當無公然侮辱犯行云云，惟其說詞既有如上疵累，
      自難憑採，無足作為對其有利之認定。
（三）綜合上述，本件被告所為犯行，既有前揭證人證述歷歷，
      以及承辦員警所述到場處理情形足資佐證，至被告之辯解
      與前揭事證所示有間，復顯有推諉卸責之情，無可憑採。
      從而本件罪證明確，被告犯行堪予認定，應依法論科。
三、按刑法上之公然侮辱罪，只須侮辱行為足使不特定人或多數
    人得以共見共聞，即行成立，且僅任意謾罵並未指有具體事
    實，仍屬公然侮辱（司法院院字第2179號解釋意旨可參）。
    查被告於其診所開業時段，在門口以台語「幹你娘」辱罵告
    訴人，當使不特定人得以共見共聞，又被告所為辱罵之語，
    衡諸一般社會通念，自屬醜化、污衊、羞辱之詞句，已足使
    告訴人在精神上、心理上感受到難堪，更貶損個人在社會上
    之人格地位，而足致減損告訴人之聲譽。核被告所為，係犯
    刑法第309 條第1 項之公然侮辱罪。爰審酌被告身為醫生，
    僅因細故與病患發生衝突，即率然為公然侮辱行為，而不思
    以理性平和方式化解爭端，實有不該，且被告未能自省，於
    本件偵審程序中始終否認犯行、拒向告訴人致歉（見本院卷
    第20頁），犯後態度不佳等一切情狀，量處如主文所示之刑
    ，併諭知易服勞役之折算標準，以示懲儆（98年6 月10日修
    正公布刑法第42條，僅係配合調整所引項次，尚非法律規定
    有所變更，自無新舊法比較適用之問題，特此敘明）。
據上論斷，應依刑事訴訟法第299 條第1 項前段，刑法第309 條
第1 項、第42條第3 項，刑法施行法第1 條之1 第1 項、第2 項
前段，判決如主文。
本案經檢察官陳啟能到庭執行職務
中    華    民    國    98    年     7    月    31    日
                  刑事第四庭  審判長法  官  莊鎮遠
                                    法  官  王以齊
                                    法  官  江振源
以上正本證明與原本無異
如不服本判決，應於判決送達後10日內向本院提出上訴書狀（應
附繕本），其未敘述上訴理由者，應於上訴期間屆滿後20日內補
提理由書狀於本院，上訴於臺灣高等法院高雄分院。
中    華    民    國    98    年     8    月     3    日
                                    書記官  潘豐益
附錄本判決論罪科刑法條：
刑法第309 條
公然侮辱人者，處拘役或三百元以下罰金。
以強暴犯前項之罪者，處一年以下有期徒刑、拘役或五百元以下
罰金。


司法院資訊處製作；財團法人民間司法改革基金會備份。
